臺灣臺北地方法院民事判決　　　　　　　　　　　　九十三年度重訴字第七五三號
　　　原　　　告　怡全股份有限公司
　　　法定代理人　乙○○
　　　訴訟代理人　李佳翰律師
　　　複 代理 人　林清源律師
　　　被　　　告　甲○○
　　　訴訟代理人　李蒨蔚律師
當事人間請求返還借款事件，經本院於中華民國九十三年十二月十七日言詞辯論終結
，判決如下：
    主      文
原告之訴及假執行之聲請均駁回。
訴訟費用由原告負擔。
    事實及理由
一、原告主張：原告於民國七十八年、七十九年間陸續匯款至美國予被告（詳細匯款
    日期、金額如附表所示），共計為美金一百二十二萬二千元，兩造間有消費借貸
    契約關係存在，而被告為原告前任負責人訴外人丙○○之配偶，其二人嗣於八十
    三年十一月十日離婚，經原告請求被告返還前述款項，被告均置之不理。縱認兩
    造間無消費借貸契約存在，然被告受有美金一百二十二萬二千元之利益，該利益
    係自原告匯出，原告當時匯款之目的並不存在，亦即自始欠缺目的而無法律上原
    因，原告亦得本於不當得利之法律關係請求其返還上述款項。為此先位之訴本於
    消費借貸契約之法律關係，請求被告返還借款及給付法定遲延利息；備位之訴則
    本於不當得利之法律關係，依民法第一百七十九條前段、第一百八十二條第二項
    請求被告返還所受利益及利息等語。先備位之訴均聲明：(一)被告應給付原告美金
    一百二十二萬二千元，及自起訴狀繕本送達翌日起至清償日止，按年息百分之五
    計算之利息。(二)願供擔保以代釋明，請准宣告假執行。
二、被告則以：附表編號１至３之匯款人為丙○○而非原告，自難證明兩造間就此部
    分有消費借貸契約存在，至於編號４至６之匯款人雖為原告，但實際上匯款人亦
    為丙○○，因當時丙○○為原告之負責人，其之所以匯款至美國予被告，係因丙
    ○○之女訴外人黃依萍、黃婷鈺當時在美國就學，被告乃陪同前往就近照顧，為
    負擔女兒學費、生活費、購置房屋費用等，丙○○始匯款以供應用，兩造間欠缺
    消費借貸契約之合意，且被告受領該等款項均有法律上原因，亦不成立不當得利
    等語，資為抗辯。並聲明：原告之訴及假執行之聲請均駁回，如受不利判決願供
    擔保，請准宣告免為假執行。
三、原告主張其於七十八年、七十九年間陸續匯款共美金一百二十二萬二千元至美國
    予被告，兩造間有消費借貸契約關係，被告為原告前任負責人丙○○之配偶，其
    二人嗣於八十三年十一月十日離婚之事實，業據其提出匯出匯款申請書、劃收傳
    票、取款憑條、轉帳收入傳票為證（見本院卷第七頁至第二四頁），被告對於其
    確有收受上述款項及其與丙○○前為夫妻關係、業已離婚等情並不爭執，但否認
    兩造間有消費借貸契約存在，並以右開情詞置辯。是以，先位之訴部分，兩造爭
    執之重點在於：兩造間有無消費借貸意思表示之合致、原告有無將借貸之金錢全
    數交付被告，亦即，原告主張之消費借貸契約是否已成立生效？現分述如下：
（一）依民法債編施行法第三十六條第二項前段規定：「民法債編修正條文及本施行
      法修正條文自中華民國八十九年五月五日施行。」，原告既然主張兩造間消費
      借貸契約存在日期係在七十八年、七十九年間，則關於消費借貸契約權利義務
      關係即應適用修正前民法第四百七十四條以下之規定。又按稱消費借貸者，謂
      當事人約定，一方移轉金錢或其他代替物之所有權於他方，而他方以種類、品
      質、數量相同之物返還之契約，修正前民法第四百七十四條定有明文，是以，
      消費借貸契約之成立，須契約雙方當事人有本條所定權利義務內容之合意方可
      。原告既依消費借貸之法律關係為請求，則兩造間確有消費借貸契約存在一節
      即屬其權利發生要件，依民事訴訟法第二百七十七條前段規定，應由原告負舉
      證之責。
（二）附表編號４至６之匯款人為原告，此觀諸卷附之匯出匯款申請書「申請人」處
      記載可知，就此亦為被告所不爭執。至於編號１至３之匯款申請人雖為丙○○
      ，而非原告，惟依證人丙○○，即原告七十八年、七十九年間負責人，在本院
      九十三年十月五日言詞辯論期日結證所述：「這些匯出匯款申請書都是我寫的
      ，用我的名義匯款是因為我沒有帶原告公司的大、小章，用我名義匯款所需的
      金錢是從原告公司的帳戶中當天提領出來的，都是用轉帳的方式，而不是用現
      金匯款。」等語（見本院卷第六三頁），足見，此三筆匯款實際上匯出金錢者
      為原告而非丙○○，丙○○僅係匯出匯款申請書上申請名義人。據此，原告確
      實有將附表編號六筆匯款金錢交付被告，應可認定。
（三）原告雖主張兩造間有消費借貸契約存在，但查，證人丙○○於上述言詞辯論期
      日證稱：「：：：原告公司當時的帳戶是由我在管理，印鑑也是由我在保管，
      台北銀行大安分行的帳戶有外幣也有台幣帳戶，主要是在作為收受美國客戶款
      項、支付公司營運上費用支出。：：：當初因為我與被告是夫妻關係所以原告
      公司名義的帳戶，有時候也會作為家庭費用支出收入使用，並沒有作明確的區
      分，七十八、九年間被告曾經要我用公司的名義匯款到美國給他使用，是匯到
      他個人的帳戶中，她拿去做什麼使用我並不清楚，我只知道錢是從公司匯出去
      的，至於匯款的原因是借款或是其他事由我並不清楚。」、「（原告訴訟代理
      人問：當時被告是如何跟你洽談？）被告當時只是要我從公司的帳戶中領錢，
      他知道公司有很多錢所以叫我從公司的戶頭中領出來。」、「（原告訴訟代理
      人問：被告當初要你領錢有沒有說到他何時還？）沒有。」等語（詳見本院卷
      第六二頁至第六四頁言詞辯論筆錄），足徵，被告要求丙○○匯款至美國及丙
      ○○將原告之金錢交付被告時，均未談及原告給付金錢予被告之原因為何，亦
      未論及原告是否出於借貸之目的而交付金錢、被告是否須將原告所匯金錢返還
      原告及應返還數量、返還日期等情。據此等情狀，難認兩造間有就成立消費借
      貸契約達成合意（民法第一百五十三條規定參照），自不成立消費借貸契約；
      縱使兩造間有前開(二)所載金錢匯款往來情事，亦難因此遽予認為原告係基於消
      費借貸契約之法律關係而給付。
（四）從而，原告先位之訴本於消費借貸契約之法律關係，請求被告返還借款美金一
      百二十二萬二千元，及自起訴狀繕本送達翌日即九十三年七月十一日起至清償
      日止，按年息百分之五計算之法定遲延利息，為無理由，應予駁回。其訴既經
      駁回，則假執行之聲請亦失所附麗，應併予駁回。
四、備位之訴部分：
    所謂預備訴之合併係以當事人先位之訴有理由，為備位之訴裁判之解除條件；先
    位之訴無理由，為備位之訴裁判之停止條件。原告先位之訴既然無理由，本院即
    應就其備位之訴予以裁判：
（一）原告陳稱：縱認兩造間無借貸契約，但被告確受有附表所示六筆金錢款項之利
      益，該利益係自原告匯出，原告受有損害，原告當時匯款之目的並不存在，亦
      即自始欠缺目的而無法律上原因，被告應依民法第一百七十九條不當得利之規
      定返還所受利益等語。就此被告則抗辯：此等款項係丙○○為支付妻女在美國
      生活及置產而匯款予被告，被告非無法律上原因而受有利益者等語。
（二）本件雖無從認為兩造間有消費借貸契約存在，惟不存在消費借貸契約，論理上
      無從逕行推認原告之給付係欠缺目的，蓋原告可能係基於其他法律關係為給付
      。原告既然主張其給付欠缺目的，而依不當得利之法律關係為請求，則須就無
      法律上原因，亦即其給付欠缺目的此一權利發生要件事實負舉證責任。況於交
      易習慣上，除非預見兩造日後將發生爭執，否則通常不會長久保存所有交易文
      件，若允原告於給付款項後多年始任意主張被告收受款項係欠缺法律上原因，
      責令被告須舉證其收款原因，將陷被告於不測之風險，使交易安全蕩然無存，
      嚴重危害交易秩序。因之，本院認為不能僅以給付目的之欠缺屬消極事實，即
      令被告須就給付之確切目的為舉證，實仍應由原告就其權利發生要件事實，即
      其給付欠缺目的一節負舉證之責，於原告能就其給付確實欠缺目的一節為舉證
      前，被告尚無證明其確切收款原因之義務。
（三）又按於給付型不當得利之法律關係，應依給付關係決定不當得利請求權之當事
      人，由給付者向受領者請求返還其欠缺給付目的即無法律上原因而受領之利益
      。所謂給付，係指基於一定目的而有意識地增加他人之財產，學說上稱為「雙
      重目的性」，一方面得以給付關係決定不當得利請求權之當事人，另一方面得
      以當事人所欲實現目的之是否達成，認定法律上原因之有無，並組成給付不當
      得利之類型。
（四）原告固以兩造間無借貸契約，其當時匯款之目的並不存在，為其給付自始無法
      律上原因之論據。但按給付型不當得利中關於給付自始欠缺原因之情形，係指
      為給付原因之法律行為（債權行為）不成立或無效時，其給付即自始欠缺原因
      而言，例如因消費借貸而交付之金錢，他方以為贈與而受領，契約遂不成立。
      依證人丙○○前揭三(三)之證詞內容，可知丙○○在匯款當時係應被告要求而以
      原告帳戶內金錢交付被告，但其匯款之原因係基於貸與金錢予被告之目的或其
      他事由，丙○○均不清楚。因此，顯難認原告係基於消費借貸之法律關係而給
      付金錢予被告。原告給付目的是否即係基於借貸之目的，已未據原告舉證以實
      其說，則原告主張該等金錢之給付欠缺目的（消費借貸契約不成立、不存在）
      而無法律上原因，尚無可信取。
（五）況查，原告在銀行帳戶內之金錢，除作為公司營運所需外，另亦會用於丙○○
      與被告間家庭費用支出所需，又被告自七十八年六月份起即與丙○○所生之女
      兒黃依萍、黃婷鈺同行前往美國夏威夷生活，嗣於七十八年十一月遷往洛杉磯
      等事實，已經證人丙○○在上開言詞辯論期日證述綦詳（見本院卷第六四頁）
      。加以證人張惠琴即被告在夏威夷生活期間之友人，則於本院九十三年十月五
      日言詞辯論期日結證表示：被告七十八年六月至十一月間與其二位女兒居住在
      夏威夷，丙○○在此期間曾前往探視，被告在夏威夷期間曾購置不動產，並須
      支付女兒就學費用，被告當時在夏威夷並無工作收入，丙○○在此期間曾匯款
      數次予被告等語（詳見該日言詞辯論筆錄）。綜觀證人丙○○、張惠琴上述證
      詞，及原告如附表所示匯款日期均與被告及其女兒在美國生活期間相緊接，應
      可推知，丙○○之所以將原告金錢匯款至美國予被告，係為負擔女兒學費、生
      活費用等，此與單純誤匯他人帳號之情況，尚屬有間，自無從遽認原告之給付
      確實自始欠缺目的。
（六）原告既未能另行舉證證明其給付確無法律上原因，依前開說明，即不成立不當
      得利，其備位之訴本於不當得利之法律關係，依民法第一百七十九條前段、第
      一百八十二條第二項請求被告返還所受利益即美金一百二十二萬二千元，及自
      起訴狀繕本送達翌日即九十三年七月十一日起至清償日止，按年息百分之五計
      算之利息，為無理由，應予駁回。其訴既經駁回，則假執行之聲請亦失所附麗
      ，應併予駁回。
五、綜上所述，原告先位之訴本於消費借貸契約之法律關係，請求被告返還借款及給
    付法定遲延利息；備位之訴則本於不當得利之法律關係，依民法第一百七十九條
    前段、第一百八十二條第二項請求被告返還所受利益及利息，先備位之訴均請求
    被告給付美金一百二十二萬二千元，及自九十三年七月十一日起至清償日止，按
    年息百分之五計算之利息，為無理由，應予駁回。其訴既經駁回，則假執行之聲
    請亦失所附麗，應併予駁回。
六、本件為判決之基礎已臻明確，兩造其餘之陳述及所提其他證據，經本院斟酌後，
    認為均於判決之結果無影響，亦與本案之爭點無涉，自無庸逐一論述，併此敘明
    。
七、結論：原告之訴為無理由，並依民事訴訟法第七十八條，判決如主文。
中　　　華　　　民　　　國　　九十三　　年　　 十二 　　月　　三十一　　日
                            民事第三庭  法  官  賴錦華
正本係照原本作成
如對本判決上訴，須於判決送達後廿日內向本院提出上訴狀
中　　　華　　　民　　　國　　九十三　　年　　 十二 　　月　　三十一　　日
                                        書記官  林桂玉
附表：
┌─┬────────────┬──────────────────┐
│編│匯  款  日  期          │匯  款  金  額 （美金）             │
│號│                        │                                    │
├─┼────────────┼──────────────────┤
│１│七十八年六月二十二日    │貳拾伍萬元                          │
│  │                        │                                    │
├─┼────────────┼──────────────────┤
│２│七十八年六月二十九日    │壹拾伍萬元                          │
│  │                        │                                    │
├─┼────────────┼──────────────────┤
│３│七十八年七月四日        │壹拾肆萬玖仟元                      │
│  │                        │                                    │
├─┼────────────┼──────────────────┤
│４│七十八年八月二十九日    │壹拾萬元                            │
│  │                        │                                    │
├─┼────────────┼──────────────────┤
│５│七十九年一月四日        │壹拾萬元                            │
│  │                        │                                    │
├─┼────────────┼──────────────────┤
│６│七十九年二月十三日      │肆拾柒萬仟元                      │
│  │                        │                                    │
└─┴────────────┴──────────────────┘
